【裁判字號】    97,消債抗,27
【裁判日期】    980518
【裁判案由】    更生事件
【裁判全文】
臺灣臺北地方法院民事裁定            97年度消債抗字第27號
抗  告  人  甲○○
上列抗告人因消費者債務清理條例事件聲請更生，對於中華民國
97 年6月11日、97年7 月3 日本院97年度消債更字第271 號裁定
提起抗告，本院裁定如下：
    主  文
抗告駁回。
抗告費用各新臺幣壹仟元均由抗告人負擔。
    理  由
一、抗告意旨略以：
  (一)消費者債務清理條例（下稱消債條例）第19條准許更生聲請
    人為保全處分之聲請，即已認定個別強制執行行為將影響公
    平受償。而保全處分之期間不得逾60日，僅為暫時之保全狀
    態，並無原裁定所謂阻礙債權人行使權利或作為延期償付之
    疑義。抗告人為證券商業務人員，非領取固定薪資，每月實
    際領取之勞務報酬僅約新臺幣（下同）27,000元，並須扶養
    何允文、丙○○等2 人，薪資扣除3 分之1 、獎金扣除4 分
    之3 後已所剩無幾，抗告人實無法維計生計。原審駁回抗告
    人保全處分之聲請，顯有違誤，爰請求廢棄原裁定。
  (二)抗告人為證券商業務人員，無常態性穩定收入，固定底薪約
    27,000元，獎金收入約5,000 元至18,000元，以民國93、94
    、95年度平均年收入計算，抗告人每月平均收入約41,000元
    ，扣除每月生活開銷約34,800元、每月應償還債權人乙○○
    9,000 元後，抗告人仍提出每月清償5,000 元之協商條件，
    抗告人非無協商之誠意。抗告人與配偶均係再婚，各有須扶
    養之子女，婚前即協議財務獨立家計各分擔半數，抗告人個
    人債務均係於婚前即存在，可否清償債務與配偶收入並無關
    連，而丙○○為抗告人之母，雖有少許財產然並無收入，四
    兄弟每月給付3,000 元僅表達對母親養育之恩與關懷之意，
    消債條例並無家庭成員須共同承擔債務之規定，原審衡酌抗
    告人及家屬成員之實際收入，以抗告人之協商條件清償成數
    過低，駁回抗告人更生之聲請，顯有違誤，爰請求廢棄原裁
    定。
二、保全處分之聲請部分：
    按法院就更生之聲請為裁定前，得因利害關係人之聲請或依
    職權，以裁定為保全債務人財產、限制債權人對於債務人行
    使債權，及停止對於債務人財產強制執行程序之保全處分，
    消債條例第19條第1 項第1 款、第2 款、第3 款定有明文，
    其中第1 款所稱之保全處分，應係為防止債務人財產減少，
    以債務人為對象，限制其處分財產之保全，第2 款、第3 款
    ，則係基於維持債權人間之公平受償，使債務人有重建更生
    之機會，以債權人為對象，限制其行使債權、聲請強制執行
    所為之保全行為（消費者債務清理條例第19條立法說明參照
    ）。是法院就更生之聲請為裁定前，自應依債務人之財產狀
    況，就保全處分對債務人更生目的達成之促進，及保全處分
    實施對相關利害關係人所生影響，兼顧債權人權益，避免債
    務人惡意利用保全處分，阻礙債權人行使權利，或作為延期
    償付手段，經綜合比較斟酌後，決定有無以裁定為保全處分
    之必要。本件抗告人之薪資債權雖經扣押，然扣押之比例僅
    三分之一，為抗告人所是認，按之強制執行法第122 條債務
    人對於第三人之債權，係維持債務人及其共同生活之親屬生
    活所必須者，不得為強制執行之規定，即足徵執行法院已依
    上開規定斟酌債務人生活所需，該執行程序應不致造成債務
    人無法維持基本生活，亦不致阻礙債務人重建更生之機會。
    而抗告人自承對第三人大昌證券股份有限公司（下稱大昌證
    券）之薪資債權，每月約為4 萬餘元（依96年度綜合所得稅
    各類所得資料清單所載，實為5 萬餘元），則縱經執行法院
    扣押三分之一，於保全處分至多120 日之期間內，債權人可
    得受償之金額有限，與抗告人債務總額470 餘萬元相較，影
    響甚微，且其他債權人如認有執行實益，亦得就該薪資債權
    強制執行程序參與分配，是禁止債權人就該薪資債權強制執
    行，對於維持債權人間公平受償並無助益。原審考量保全處
    分之目的，並權衡抗告人與債權人雙方之利益後，認無為保
    全處分之必要，駁回抗告人保全處分之聲請，核無不合。
三、更生之聲請部分：
  (一)按消債條例之立法目的，在於使不幸陷入經濟困境之人得以
    清理債務、重建生活，並在清理債務過程中能保有符合人性
    尊嚴之最低生活，而非維持債務人過去慣常之寬逸生活，是
    於評估債務是否有不能清償或有不能清償之虞時，自不得由
    債務人任意主張其基本生活費用，而應由債務人在維持基本
    生活之情況下，於能力範圍內盡力清償債務。本件抗告人申
    請前置協商時任職大昌證券，其96年度薪資所得為607,107
    元，有該年度綜合所得稅各類所得資料清單在卷可稽。而抗
    告人住居臺北縣新店市，參諸行政院行政院主計處公告之97
    年度最低生活費用（以每年家庭收支調查，計算出平均每人
    每月消費支出之60% 作為最低生活費），臺北縣平均每人每
    月最低生活費為11,401元，扣除其每月最低生活費、在學子
    女何允文扶養費8,000 元後，抗告人每月尚餘3 萬餘元，其
    非不能依聯邦銀行所提每月清償22,000元之方案成立協商，
    原審以抗告人僅願以每月清償5,000 元之方案與聯邦銀行進
    行協商，無忠實履踐協商前置程序之誠意而駁回抗告人更生
    之聲請，自無不合。
  (二)雖抗告人主張其每月生活開銷約34,800元，其與配偶均係再
    婚，各有須扶養之子女，可否清償債務與配偶收入並無關連
    ，而其母丙○○雖有少許財產然並無收入，其每月給付3,00
    0 元僅表達對母親養育之恩與關懷之意，抗告人協商條件之
    清償成數並未過低等語。惟查：
  1.直系血親尊親屬，依民法第1117條規定，如能以自己財產維
    持生活者，即無受扶養之權利，直系血親尊親屬受扶養之權
    利，仍以不能維持生活為要件（最高法院96年度臺上字第28
    23號裁判意旨參照）。抗告人之母丙○○名下有不動產、公
    司股票、存款，依抗告人所述，除抗告人外，尚有其他至少
    3 名之扶養義務人存在，丙○○每月並領有3,000 元之老人
    津貼，有95、96年度綜合所得稅各類所得資料清單、財產資
    料歸屬清單、個人敬老津貼發放情形查詢等件在卷足憑，足
    證抗告人之母丙○○衣食不匱乏，並無不能維持生活情事，
    按之上開說明，其尚無受抗告人扶養之權利，抗告人主張其
    每月生活支出應包括對丙○○之扶養費3,000 元在內，尚非
    可採。
  2.又家庭生活費用，除法律或契約另有約定外，由夫妻各依其
    經濟能力、家事勞動或其他情事分擔之，為民法第1003條之
    1 第1 項所明定。抗告人之配偶賴憶華任職香港商東亞銀行
    有限公司臺北分公司，96年度之薪資所得約130 餘萬元，其
    名下有不動產、汽車，不動產係於與抗告人結婚後之96年間
    取得，有綜合所得稅各類所得資料清單、財產歸屬資料清單
    附卷可憑。而抗告人主張之每月生活支出，其項目包括：膳
    食支出8,000 元、房屋租金6,000 元、交通支出2,000 元、
    醫療支出1,000 元、賦稅支出1,000 元、扶養支出11,000元
    、保費支出1,300 元、修繕支出1,000 元、服裝支出1,000
    元、電話費支出1,500 元、家具支出1,000 元等，均屬家庭
    生活費用，縱不論其中多項支出非屬最低生活之必要支出，
    以其配偶年收入130 餘萬元，並擁有不動產、汽車，經濟能
    力不差，其配偶自應按民法第1003條之1 第1 項規定依其經
    濟能力分擔之，原審衡酌抗告人及其配偶實際收入，認抗告
    人有能力提高清償成數與債權人進行協商，洵屬有據，抗告
    人以消債條例並無家庭成員須共同承擔債務之規定，主張其
    可否清償債務與配偶收入並無關連，容有誤會。
四、綜上所述，本件並無為保全處分之必要，而依抗告人之財產
    資料及必要生活支出觀之，抗告人非不能按最大債權銀行聯
    邦銀行所提每月清償22,000元之方案成立協商，其僅願以每
    月清償5,000 元與債權人進行協商，致協商未能成立，顯有
    可歸責之事由，抗告人未依正當程序進行協商，該欠缺又屬
    無從補正，其聲請更生，核非有據，不應准許。從而，原審
    裁定駁回抗告人保全處分及更生之聲請，核無違誤。抗告意
    旨指摘原裁定不當，求予廢棄，為無理由，應予駁回。
五、據上論結，本件抗告為無理由，依消債條例第15條，民事訴
    訟法第495 條之1 第1 項、第449 條第1 項、第95條、第78
    條，裁定如主文。
中    華    民    國    98    年    5     月    18    日
                  民事第二庭審判長  法  官  朱漢寶
                                    法  官  黃呈熹
                                    法  官  陳秀貞
以上正本證明與原本無異
本裁定不得抗告
中    華    民    國    98    年    5     月    18    日
                                    書記官  劉碧輝


司法院資訊處製作；財團法人民間司法改革基金會備份。
